【裁判字號】    94,簡上,193
【裁判日期】    950330
【裁判案由】    返還不當得利
【裁判全文】
臺灣桃園地方法院民事判決             94年度簡上字第193號
上  訴  人  乙○○
訴訟代理人  甲○○
被上訴人    丙○○
兼上一人
訴訟代理人  丁○○
上列當事人間返還不當得利事件，上訴人對於民國94年7 月6 日
本院中壢簡易庭92年度壢簡字第1148號第一審判決提起上訴，於
民國95年3 月16日辯論終結，本院判決如下：
    主      文
上訴駁回。
第二審訴訟費用由上訴人負擔。
    事實及理由
一、按第二審訴之變更或追加，非經他造同意，不得為之。但第
    二百五十五條第一項第二款至第六款情形，不在此限。民事
    訴訟法第446 條第1 項定有明文。本件上訴人基於不當得利
    之法律關係起訴請求被上訴人應連帶給付上訴人新台幣（下
    同）64,064元及自起訴狀繕本送達翌日起至清償日止，按年
    息5 ％計算之利息。嗣於提起上訴後，追加基於租賃關係請
    求被上訴人應連帶給付上述金額及法定遲延利息。顯係符合
    民事訴訟法第255 條第1 項第2 款請求之基礎事實同一，參
    諸上開條文規定，未有不合，應予准許，合先敘明。
二、上訴人起訴主張：坐落桃園縣中壢市○○段興南小段227 之
    94地號土地（下稱系爭土地）為伊所有，卻為被上訴人所有
    之桃園縣中壢市○○路20號房屋（下稱系爭房屋）部分無權
    占用系爭土地，爰依不當得利之法律關係，請求被上訴人連
    帶給付自民國88年1 月1 日起至91年12月31日止此期間相當
    於租金之不當得利共計64,064元，及自起訴狀繕本送達翌日
    起至清償日止，按年息5%計算之利息。如果被上訴人並非無
    權占有，則兩造間縱有租賃之合意或上訴人有默許被上訴人
    使用系爭土地，則上訴人亦得依據租賃關係請求被上訴人給
    付租金。爰依民法關於無權占有不當得利及租賃關係給付租
    金之規定提起訴訟，並聲明被上訴人應連帶給付上訴人64,0
    64元，及自起訴狀繕本送達被上訴人翌日起至清償日止，按
    年息5%計算之利息等語。原審駁回上訴人之請求，顯有違誤
    ，請求廢棄原判決，判決被上訴人應連帶給付上訴人64,064
    元，及自起訴狀繕本送達被上訴人翌日起至清償日止按年息
    5%計算之利息。
三、被上訴人則以：伊以所有前揭房地，與上訴人之訴訟代理人
    甲○○簽立供地合建契約，因系爭房屋有部分占用到國有土
    地，乃交由甲○○處理，甲○○遂以被上訴人之名義向國有
    財產局購買系爭土地，嗣後再移轉登記於上訴人即甲○○之
    妻名下。上訴人及甲○○購買系爭土地時，被上訴人之系爭
    房屋業已存在，則在兩造履行合建契約拆除系爭房屋興建新
    建物之前，被上訴人應有權使用系爭土地。嗣後兩造合建契
    約雖未能履行，被上訴人自非無權使用系爭土地，因此上訴
    人主張被上訴人無權占用，自屬無理由。被上訴人並非無權
    占有使用系爭土地且兩造間並無租賃契約，因此，上訴人基
    於無權占有不當得利及租賃關係給付租金請求被上訴人連帶
    給付64,064元及自起訴狀繕本送達翌日起至清償日止按年息
    5% 計 算之利息，顯無理由，應予駁回。原審駁回上訴人之
    請求，並無違誤，請求駁回上訴等語置辯。
四、經查，系爭土地為上訴人所有，系爭房屋為被上訴人所有，
    該房屋之一部分確有占用系爭土地（如附圖所示）等事實，
    為兩造所不爭，並有系爭土地之土地登記謄本及系爭房屋之
    稅籍證明書等附卷可稽，且經原審與桃園縣中壢地政事務所
    人員至現場勘驗測繪後屬實，有原審勘驗筆錄、該所93年3
    月19日中地測法字第09300009500 號函及所檢附之土地複丈
    成果圖在卷足憑。上訴人主張被上訴人所有系爭房屋之一部
    分無權占用系爭土地，而本於不當得利之法律關係；或基於
    租賃關係給付租金有所請求，此為被上訴人所否認並以前詞
    置辯。則本案首應審究者為；（一）被上訴人是否為無權占
    有？（二）兩造間是否存有租賃關係？經查：
（一）上訴人之訴訟代理人甲○○與被上訴人，於79年1 月21日
      ，就被上訴人所有系爭房屋坐落之土地，訂立供地合建契
      約書，由被上訴人提供系爭房屋坐落之土地供甲○○出資
      興建房屋。甲○○為整理建地，又因系爭房屋有部分占用
      國有土地（即系爭土地），依國有財產法之規定，在有租
      賃關係下，得讓售與直接使用人，遂由甲○○以被上訴人
      名義，先向財政部國有財產局臺灣北區辦事處承租，再於
      79年10月申購移轉登記在被上訴人名下，嗣於80年2 月9
      日再以買賣原因移轉登記予甲○○之妻即上訴人名下等事
      實，為兩造所不爭，並有該供地合建契約可按，且經原審
      依職權函詢財政部國有財產局系爭土地買賣情形後，經該
      局臺灣北區辦事處桃園分處以93年6 月10日臺財產北桃二
      字第0930005573號函覆屬實，並有桃園縣中壢地政事務所
      93年6 月8 日中地登字第0930004477號函所檢附之系爭土
      地買賣相關資料附卷可稽。由上可知，被上訴人所有系爭
      房屋雖有部分占用國有土地（即系爭土地），然因甲○○
      為使兩造所簽訂之土地合建契約之土地完整。因此由甲○
      ○出資，以被上訴人之名義向政府辦理土地承租及購買系
      爭土地，嗣後再移轉登記予上訴人名下。既然在購買系爭
      土地之時，甲○○及上訴人已知悉系爭房屋之一部分有占
      用系爭土地之情形。按上所述，自應推斷其有讓被上訴人
      所有之系爭房屋繼續使用系爭土地直至兩造合建契約履行
      之意思，是被上訴人占有系爭土地自非無法律上之原因。
（二）如上所述，上訴人及甲○○有讓被上訴人之系爭房屋使用
      系爭土地直至所約定合建契約履行拆除系爭房屋興建新屋
      為止之意思，足見兩造間就系爭土地有默示的合意成立使
      用借貸關係。然甲○○與被上訴人間之合建契約業經解除
      ，此為兩造所不爭執。就系爭土地，兩造間既然有使用借
      貸關係存在，而上訴人在未終止使用借貸關係之前，被上
      訴人並非無權占有，上訴人自承先前均未向被上訴人表示
      終止使用借貸關係，而係以起訴狀為終止之意思表示（詳
      見本院95年3 月16日言詞辯論筆錄），但觀之起訴狀內容
      並無終止使用借貸之意思表示（因上訴人起訴時係主張被
      上訴人無權占有不當得利，並無其他主張）。因此，上訴
      人基於無權占有不當得利之法律關係，請求被上訴人給付
      不當得利之金額，顯無理由，應予駁回。
（三）按租賃者，謂當事人約定，一方以物租與他方使用、收益
      ，他方支付租金之契約，民法第421 條第1 項定有明文。
      如上所述，上訴人及甲○○有讓被上訴人所有之系爭房屋
      之一部分使用系爭土地，直至甲○○依照兩造所簽定合建
      契約拆除系爭房屋興建新屋為止之意思，兩造間就系爭土
      地成立使用借貸關係。因此，兩造間顯無另訂立租賃契約
      之必要，且租賃為有償契約，雙方亦未約定租金價額，況
      上訴人直至言詞辯論終結時，亦無提出任何證據加以證明
      兩造間有租賃契約之存在。因此，上訴人主張依據租賃關
      係，請求被上訴人給付租金，亦無理由，應予駁回。
五、綜上所述，上訴人依據無權占有不當得利之法律關係及租賃
    關係給付租金，請求被上訴人連帶給付64,064元，並自起訴
    狀繕本送達之翌日起至清償日止，按年息5%計算之利息，為
    無理由，應予駁回。原審為上訴人敗訴之判決，並無不合。
    上訴意旨指摘原判決不當，求予廢棄改判，為無理由，應予
    駁回。
六、本件判決之基礎已臻明確，兩造其餘攻擊防禦方法及舉證，
    核與判決結果不生影響，毋庸一一論列，併此敘明。
七、據上論結，本件上訴為無理由，依民事訴訟法第436 條之1
    第3項 、第449 條第1 項、第78條，判決如主文。
中    華    民    國    95    年     3    月    30    日
                  民事第三庭  審判長法  官  潘進柳
                                    法  官  林雯娟
                                    法  官  張益銘
上列正本證明與原本無異。
不得上訴。
中    華    民    國    95    年     3    月    30     日
                                    書記官  陳純姃


司法院資訊處製作；財團法人民間司法改革基金會備份。
